# 关于丧失对子公司控制权时，对其他权益变动的处理

提问人：nikan 时间：2014-11-11 10:48:23
《企业会计准则第 33 号——合并财务报表》应用指南P119提到母公司处置对子公司长期股权投资而丧失控制权的处理，规定“与原有子公司的股权投资相关的其他综合收益、其他所有者权益变动，应当在丧失控制权时转入当期损益，由于被投资方重新计量设定受益计划净负债或净资产变动而产生的其他综合收益除外。” 上述规定，在丧失对子公司控制权之时，将与原子公司股权投资相关的其他所有者权益变动转入当期损益，我个人对此有不同的看法。个人认为，与子公司的股权投资相关的其他权益变动，是否在丧失控制权转入损益，应区别不同情况进行处理： 如果该等权益变动是子公司计提安全生产费导致的，母公司按持股比例计入合并报表的"安全储备“，在丧失控制权时，站在合并主体角度，相当于就是计提的安全生产费不需要再使用了，因此予以冲回，计入丧失控制权当期的损益。 但是，如果该等权益变动是其他原因导致的，比如说子公司的少数股东对子公司没有商业实质的捐赠，或者子公司少数股东单方增资，这种情况下，在丧失控制权之时将该等权益变动转入损益似乎就不符合”实体理论“（主体观）。举个例子，母公司A持有子公司B90%的股权，C公司持有B公司10%股权。 2012 年 12 月 31 日，C公司向B捐赠一台设备，公允价值 10 万。B公司在其个别报表中，作为权益性交易计入资本公积；A公司在合并报表中按持股比例90%，计入合并报表资本公积 9 万，少数股东权益 1 万。
2013 年 12 月 31 日，A公司处置了B公司90%股权，丧失了控制权。问：是否需要将合并报表中的资本公积 9 万转入损益？ 站在合并主体来看，C公司对B公司的捐赠行为可以看成股东对合并主体的一项捐赠，因此对于合并主体，是直接计入权益（ 9 万入资本公积， 1 万计入少数股东权益）。A公司丧失对B公司控制权，可以看成是合并报表主体处置了与B公司相关的所有资产、负债，包括C公司捐赠给B公司的设备。设备处置了，但并不能将与之相关的资本公积转入损益。 也可以把上述例子简化成一个单体公司，单体公司A公司接受股东一项捐赠，公允价值 10 万，计入资本公积 10 万，现A公司把这项设备处置了，该 10 万资本公积是不能转损益的。
我注意到，在长期股权投资准则应用指南中规定，当处置权益法核算的投资时，应当将与该项投资相关的其他权益变动转入当期损益。个人认为，权益法的这条规定是有道理的，因为是站在个别报表的角度。但这种权益法的处理，不能套用到合并报表对子公司的处理，因为合并报表目前采用的是实体理论（主体观）。如果是采用母公司理论，合并财务报表准则应用指南的上述规定倒是符合理论的。

回答人：chenyiwei
这个问题的讨论，首先要有一个明确的理论基础，即权益法核算下对此类“其他权益变动”应如何处理？我个人始终认为，站在合营或联营投资者的角度，这类权益变动不应看作权益性交易，应当在发生时将其计入损益处理。因为计入损益是合理的做法（现在规定的发生时计入资本公积是不合理的），那么现在准则规定的在处置股权时按比例或者全部将这部分资本公积转入损益的做法也算是一种补救：最终还是去了该去的地方。

提问人：nikan 时间：2014-11-12 07:46:24
对于联营和合营企业按权益法计入的这部分资本公积，在处置是转入损益，这个我没有异议。在这个问题上，我和陈版的观点一致，即都不能将这部分权益变动视为权益性交易。 但是权益法的这种处理，能否套用到母公司对子公司的处理，这个问题我个人觉得是值得商榷的。

回答人：chenyiwei
权益法的处理不能套用到实体理论下合并报表中的母子公司之间（以及与少数股东之间）的交易。如之前已经多次讨论过的，权益法可以看作“单行合并”，即把本企业（投资方）在联营或合营企业的净资产、净利润份额以“长期股权投资”和“投资收益”的“单行”形式纳入投资方财务报表，所以纳入的只是本企业自身享有的权益，不考虑联营或合营企业的其他股东享有的部分。所以在权益法核算中，联营合营企业与其他股东之间的权益性交易，或者说其他股东与本企业之间的利益让渡，不作为权益性交易。但是在合并报表中，少数股东权益是合并主体权益的组成部分，少数股东也是合并主体的权益持有者，所以这之间的交易属于权益性交易。

提问人：nikan 时间：2014-11-13 10:14:10
看来陈版对合并财务报表准则指南的规定也是有异议的。 这个问题我准备向会计司反映一下。

回答人：chenyiwei
有异议的是对长期股权投资准则第十一条的该规定。对合并报表层面依据实体理论的处理，没有重大异议。现在取消了在合并报表时先模拟权益法的提法，已经解决了合并报表层面的很多问题了。

提问人：nikan 时间：2014-11-14 07:18:56
陈版对合并财务报表准则应用指南P119的这段规定没有异议？可能是我没表达清楚。 我举个例子，例如A公司对B持股90%，C公司对B公司持股10%。因C公司对B公司捐赠 10 万，在A公司合并财务报表中体现为增加少数股东权益 1 万，资本公积 9 万。现A公司处置了B公司90%投资。问：计入合并财务报表的资本公积 9 万需要转损益吗？ 按照合并财务报表准则指南P119的这段规定，应当转损益。但从实体理论来看，是不应该转的。所以我对应用指南的这段规定持有异议。

回答人：chenyiwei
当然不应转损益。P119把“其他所有者权益变动”也纳入，会引起误解的，确实应当更正。

提问人：lxch119 时间：2014-12-25 14:13:39
陈版， 看了瑞华的资料，部分处置子公司股权丧失控制权后，假设剩余部分权益法核算。单户报表要追溯调整。 那么，去年65%股权，本年处置30%，剩余35%，母公司比较报表追溯调整，那么去年的报表日持有65%的股权，分成了两部分？一部分权益法，一部分成本法？还是说全部权益法？ 报告附注母公司那一块怎么披露？

回答人：chenyiwei
仅就剩余的 35 ％股权部分进行权益法的追溯调整。母公司报表附注中披露为除了会计政策变更和前期差错更正以外的“其他调整”。

提问人：zengfengxia 时间：2014-12-27 10:48:00
追溯调整是仅指剩余35%股权在本年应保留金额还是扩大到上年比较报表60%中35%部分？

回答人：chenyiwei
针对所保留的 35 ％部分，但在报表列报时需追溯调整前期比较数据。

提问人：zhs7403 时间：2014-12-28 08:21:56
陈老师，单体报表比较数字应该是前期65%中35%是权益法的，30%成本法的。本期剩余的35%是权益法的对吧？

回答人：chenyiwei
只能这样理解了，但是确实比较奇怪。

提问人：zengfengxia 时间：2014-12-28 10:07:56
谢谢陈版，从准则或指南的什么地方可以得出这样的结论？（比较报表中需对未丧失控制权的投资按本期剩余比例权益法追溯调整）

回答人：chenyiwei
修订后长投准则第十五条第二款：......对该剩余股权视同自取得时即采用权益法核算进行调整；......